【裁判字號】    94,訴,990
【裁判日期】    950321
【裁判案由】    返還房屋等
【裁判全文】
臺灣臺南地方法院民事判決               94年度訴字第990號
原      告
即反訴被告  乙○○
訴訟代理人  李慧千  律師
被      告
即反訴原告  甲○○
被      告  丁○○
            丙○○
上列當事人間請求返還房屋等事件，經本院於民國95年3月7日言
詞辯論終結，判決如下：
    主  文
被告應將坐落台南縣永康市○○段182號土地，及土地上建物即
門牌號碼台南縣永康市○○街95號房屋壹棟 (含如附圖所示A部
分之增建物)，並坐落台南縣永康市○○段183號土地，及土地上
如附圖所示B部分建物遷讓交還原告。
被告應自民國九十四年八月二十七日起至遷讓交還門牌號碼台南
縣永康市○○街95號房屋時止，按月給付原告新台幣肆仟伍佰壹
拾柒元。
原告其餘之訴駁回。
反訴原告之反訴駁回。
本訴訴訟費用由被告負擔。
反訴訴訟費用由反訴原告負擔。
本判決本訴原告勝訴部分於原告以新台幣壹佰伍拾捌萬貳仟元供
擔保後，得假執行，但被告於執行標的物拍定、變賣、或物之交
付前，以新台幣肆佰柒拾肆萬伍仟捌佰肆拾元為原告預供擔保後
，得免為假執行。
原告其餘假執行之聲請駁回。
    事實及理由
甲、程序方面：
一、本件被告丁○○經合法通知，未於最後言詞辯論期日到場，
    核無民事訴訟法第386條所列各款情形，爰依原告之聲請，
    由其就被告丁○○部分為一造辯論而為判決。
二、按被告於言詞辯論終結前，得在本訴繫屬之法院，對於原告
    及就訴訟標的必須合一確定之人提起反訴。又反訴之標的，
    如專屬他法院管轄，或與本訴之標的及其防禦方法不相牽連
    者，不得提起，民事訴訟法第259條、第260條第1項定有明
    文。本件被告甲○○於本院第2次言詞辯論期日，當庭具狀
    ，就原告起訴請求其自門牌號碼台南縣永康市○○街95號1
    至4樓建物遷讓交還原告之本訴，對原告提起其應將該建物
    所有權2分之1移轉登記予被告甲○○，其請求權與原告請求
    之標的有牽連關係，又非專屬他法院管轄，揆之前揭說明，
    其自得提起反訴，合先說明。
三、次按訴狀送達後，原告不得將原訴變更或追加他訴，但經被
    告同意者，且不甚礙被告之防禦與訴訟之終結者，不在此限
    ，民事訴訟法第255條第1項第1款、第7款定有明文。原告起
    訴時，原請求被告應將坐落台南縣永康市○○段182號土地
    上門牌號碼台南縣永康市○○街95號房屋遷讓交還原告，而
    於訴訟進行中，追加被告應將該建物坐落之182號土地及同
    段183地號土地及其上如附圖所示B建物遷讓交還原告，請求
    標的不同，自屬訴之追加，惟被告對原告此部分之追加表示
    同意，且原告均係本於所有權人之地位，主張被告為無權占
    有而請求，其事實相似，且證據可共用，應不甚礙被告之防
    禦與訴訟之終結，依前開法條規定，本院自應准許，併予審
    酌，附此說明。
乙、實體部分：
一、本訴部分：
(一)原告起訴主張：
  1.原告為第三人林海清之女，林海清於民國92年12月1日死亡
    ，原告為其唯一繼承人，依法繼承其遺產，原告因此取得坐
    落台南縣永康市○○段182號 (重測前為同市○○段380之6)
    土地，及土地上建物即門牌號碼台南縣永康市○○街95號房
    屋 (含如附圖所示A部分之增建物)、同段183號土地 (重測
    前為同市○○段380之9號)，及其土地上如附圖所示B建物(
    下簡稱系爭不動產)之所有權，詎被告3人無權占用系爭不動
    產，原告自得依民法第767條規定，請求被告3人遷讓交還系
    爭不動產。
  2.又被告3人無權占用原告所有門牌號碼台南縣永康市○○街
    95號房屋，獲有相當於租金之利益，而該建物價值為新台幣
    (下同)912,300 元，準此，原告依民法第179條、土地法第
    97條1項、第105條之規定，請求被告應自起訴狀繕本送達翌
    日起至返還房屋之日止，按月連帶給付原告7,603元之不當
    得利 (計算式：房屋現值912,300×10%÷12=7603)。
  3.聲明：(1)被告應將系爭不動產遷讓返還原告(2)被告應自起訴
    狀繕本送達翌日起至遷讓房屋之日止，按月連帶給付原告
    7,603元(3)願供擔保請准宣告假執行。
(二)被告則辯稱：系爭不動產係被告甲○○與第三人林海清共同
    作生意10餘年，省吃儉用存錢，並向林海清五姐借錢湊合才
    蓋成，第三人林海清不僅同意被告居住使用，更承認被告享
    有新建房屋一半權利，甚至表示會將全部權利移轉給被告甲○○，只是未料林海清突然去世而不及辦理手續而已，縱然
    如此，依林海清之承諾，原告亦應繼承，且自79年底起至92
    年12月1日林海清過世期間，被告甲○○與林海清形影不離
    ，林海清之收入，皆滲有被告甲○○之血汗，若非被告甲○○背、抱林海清，以林海清一個自幼小兒麻痺之重度殘障人
    ，將寸步難行，故林海清賺的錢，有一半應歸被告甲○○所
    有，被告甲○○自有權繼續居住系爭不動產，至被告丁○○
    、丙○○均為第三人林海清之親外甥女，林海清生前接來同
    住至今，房屋所有權縱然由原告繼承，但並非無權占有等語
    。並聲明請求駁回原告之訴，如受不利判決，願供擔保請准
    宣告免為假執行。
(三)按所有人對於無權占有或侵奪其所有物者，得請求返還之。
    對於妨害其所有權者，得請求除去之，有妨害其所有權之虞
    者，得請求防止之，民法第767條定有明文。次按借貸未定
    期限，亦不能依借貸之目的而定其期限者，貸與人得隨時請
    求返還借用物，民法第470條第2項亦定有明文。故借貸未定
    期限，亦不能依借貸之目的而定其期限者，貸與人無庸終止
    契約，即得依民法第470條第2項規定，隨時請求返還借用物
    ( 最高法院89年度台上字第193號判決參照)。再按依土地法
    所為之登記，有絕對效力，土地法第43條定有明文，又當事
    人主張有利於己之事實者，就其事實有舉證之責任，民法第
    27 7條前段亦有明定，故土地登記簿既登記系爭土地為原告
    所有，則在未依法塗銷或變更此項登記以前，原告自得本於
    所有人地位，主張其權利，被告甲○○若抗辯其有一半所有
    權云云，就此有利於己之事實，自應由被告甲○○負舉證之
    責。
(四)原告主張其為第三人林海清之女，林海清死亡後，原告為其
    唯一繼承人，因繼承取得系爭不動產之所有權，詎被告3 人
    無權占用系爭不動產之事實，業據提出財政部台灣省南區國
    稅局遺產稅核定通知書影本2紙、土地及建物所有權狀各1紙
    、土地登記謄本2紙、建物登記謄本1紙為證，被告對系爭不
    動產原為第三人林海清所有，原告因繼承關係而取得系爭不
    動產所有權，及渠等現實居住使用系爭不動產之事實亦不爭
    執，並經本院依職權會同地政機關履勘現場查明屬實，製有
    勘驗測量筆錄，並有台南縣永康地政事務所95年1月13日所
    測量字第0950000459號函及所附複丈成果圖在卷可憑，自堪
    信為真實。雖被告仍以前揭情詞置辯，惟查：
  1.被告甲○○抗辯伊與第三人林海清省吃儉用，將積蓄以定存
    方式存入郵局，再以定存解約建造系爭建物，系爭不動產伊
    伊應有一半權利等情，固提出仁德後壁厝郵局存摺1份為證
    ，然該郵局帳戶戶名為林海清，形式上應可認定該帳戶內之
    存款係由林海清存入該郵局，而與該郵局成立寄託關係，自
    僅第三人林海清得以對該郵局主張權利，被告甲○○若欲主
    張該存款部分為其所有而存入，自應對此負舉證之責，惟被
    告甲○○對此並未舉證之以實其說，況縱認該郵局內之存款
    部分為被告甲○○存入，亦不能認定第三人林海清建造系爭
    建物，被告甲○○有為部分之出資，或因此其即有部分之所
    有權，僅係信託登記在林海清名下之事實，故被告甲○○欲
    據此主張其就系爭不動產有一半權利，而得以占有使用之事
    實，自不足採，至被告甲○○另提出林海清之殘障手冊影本
    1紙及照片5幀，以證明其對林海清照顧之情與共同生活之實
    ，固非無據，惟此均不足以使其得據以在法律上對系爭不動
    產主張有2分之1之所有權，自不能為被告甲○○有利之認定
    。
  2.又被告甲○○提出之上開照片，固足以證明其與第三人林海
    清共同生活之實，而原告對被告甲○○與被告丁○○、丙○○等3人長期與第三人林海清共同生活之事實亦不否認，則
    被告3人居住於系爭不動產，應係得第三人林海清之同意，
    被告亦自承彼此間未約定使用之對價，又未約定使用之期限
    ，則被告3人與第三人林海清間就系爭不動產，應有成立未
    定期限之無償使用借貸關係，堪可認定，原告空言否認，尚
    非可採，惟原告雖係第三人林海清之繼承人，又未為拋棄繼
    承，應承受此使用借貸關係，然第三人林海清僅係同意被告
    3人居住使用，被告3人亦未據證證明此使用借貸款關係，有
    何特定之目的，揆之前揭民法第470條第2項之規定，貸與人
    即原告本即可隨時請求返還借用物即系爭不動產，而原告既
    以起訴及追加起訴請求被告3人遷讓交還系爭房屋，則被告3
    人於起訴狀及追加起訴狀繕本送達時起，依上開規定，即負
    有交還系爭不動產之義務，其渠等未交還並繼續占有使用，
    其占用即屬無正當權源而為無權占有。
  3.綜上，被告3人既於原告請求時起，負有遷讓交還系爭不動
    產之義務，渠等未交還而繼續占有使用，原告依前揭民法第
    767條物上請求權之規定，請求被告3人遷讓交還系爭不動產
    ，自屬有據。
(五)原告得請求不當得利之金額？
  1.按無法律上之原因而受利益，致他人受損害者，應返還其利
    益。雖有法律上之原因，而其後已不存在者，亦同，民法第
    179條定有明文。故得請求之範圍，應以對方所受之利益為
    限。而無權占有他人土地，可獲得相當於租金之利益，為社
    會通常觀念 (最高法院61年度台上字第1695號判例參照)。
    又城市地方房屋租金，以不超過土地及建物改良申報總價年
    息百分之10為限，土地法第97條第1項定有明文。又所謂年
    息百分之10，乃指房屋租金之最高限額，並非必須照申報價
    額年息百分之10計算之，尚須斟酌基地之位置、工商繁榮之
    程度，使用人利用基地之經濟價值、所受之利益，彼等關係
    及社會感情等情事，以為決定。
  2.門牌號碼台南縣永康市○○街95號房屋，於原告請求返借借
    用物之意思表示到達被告時，即原告起訴請求遷讓房屋之訴
    狀繕本送達被告時起，被告已無占用系爭建物之權源，則被
    告繼續占有系爭建物，足致原告受有無法使用收益系爭建物
    之損害，又被告無權占用原告建物，原告已受有損害，其占
    有建物之事實狀態，於返還建物前，僅履行期未到，非履行
    期條件未成就，且被告有到期不履行之虞，故原告就此履行
    未到前之不當得利提起將來給付之訴，即請求自起訴狀繕本
    送達翌日起至遷讓交還該建物之日止，相當於租金之不當得
    利，揆之前揭說明，於法相符，應屬正當。
  3.至損害金之計算，本院斟酌系爭建物為鋼筋混凝土造透天四
    層樓房建築、現供被告3人住家使用、前臨8米寬道路、附近
    多為住家，斜對面為聖心幼稚園、旁為一處閒置空地，市況
    普通等情，有該建物所有權狀1紙可稽，並經本院現場勘驗
    屬實，有前開勘驗測量筆錄及所附現場照片可憑，並考量目
    前房地產景氣並未全面復甦之社會經濟情況等情，認以申報
    總價百分之5計算為適當。而系爭建物坐落土地起訴時最近
    一次申報地價為每平方公尺1,440元、面積共計119.23平方
    公尺，房屋課稅現值為912, 300元，有原告提出之土地登記
    謄本、台南縣稅捐稽徵處新化分處94年房屋稅繳款書各1紙
    可憑，則依此計算，原告每月得請求之損害金應為4,517元
    {[ (119.23×1440)+912300]×5%÷12=4517，元以下4捨5入
    ) ，逾此範圍之請求，即屬無據，應予駁回。
  4.次按數人負同一債務，明示對於債權人各負全部給付之責任
    者，為連帶債務，無前項之明示時，連帶債務之成立，以法
    律有規定者為限，民法第272條定有明文。原告依民法第179
    條之規定，請求被告3人應給付其相當於租金之不當得利，
    惟關於不當得利之規定，並無共同得利之數人應負連帶給付
    責任之規定，又無其他足以證明被告3人有願負連帶清償責
    任之明示，則原告訴請被告應連帶給付其相當於租金之不當
    得利，於法未合，自不應准許。
二、反訴部分：
(一)反訴原告即被告甲○○起訴主張：緣第三人林海清自幼小兒
    麻痺，導致手腳萎縮，病癒後即失去自力移位之能力，林海
    清原以刻印為業，79年離婚後，於同年底與反訴原告同居共
    同生活，反訴原告為林海清處理一切鎖事，並到各地廟會趕
    集作小生意，如此省吃儉用，才有小積蓄，以定存方式存入
    仁德鄉後壁厝郵局，林海清為建造系爭建物，事先徵得反訴
    原告同意，將定存解約，此筆定存是反訴原告與林海清多年
    努力之結果，其中道理反訴被告及其母亦明白，故於林海清
    過世後，雙方共同簽下切結書，反訴被告同意將林海清之遺
    產與反訴原告平分，嗣後反訴被告雖然反悔，欲撤銷該協議
    ，但不影響建屋資金半數出於反訴原告勞力賺來之事實，反
    訴被告因繼承而取得系爭建物之全部所有權，自應將2分之1
    移轉予反訴原告。並聲明請求反訴被告應將門牌碼台南縣永
    康市○○街95號1至4樓房屋所有權2分之1移轉登記予反訴原
    告。
(二)反訴被告即原告則辯稱：反訴被告因不諳法律，在反訴原告
    及其他親友強力說詞下，雖有簽署該切結書，惟嗣後反訴被
    告在未辦理所有權移轉登記前，業於93年5月20日以存證信
    函，撤銷該切結書內關於贈與不動產之意思表示，基此，反
    訴原告並無權利依照該切結書向反訴被告要求移轉登記系爭
    房屋所有權2分之1。並聲明請求駁回反訴原告之反訴。
(三)按除經公證之贈與，或為履行道德上義務而為贈與者外，贈
    與物之權利未移轉前，贈與人得撤銷其贈與，民法第408條
    第1項前段、第2項定有明文。
(四)反訴原告主張第三人林海清79年底起與其同居共同生活，反
    訴原告與林海清，省吃儉用，將積蓄以定存方式存入仁德鄉
    後壁厝郵局，嗣林海清將定存解約建造系爭建物，而此筆定
    存是反訴原告與林海清多年努力之結果，反訴被告明白其中
    道理，故於林海清過世後，雙方共同下切結書，反訴被告同
    意將林海清之遺產與原告平分，雖反訴被告欲撤銷該協議，
    但不影響建屋資金半數出於原告勞力賺來之事實等情，雖提
    切結書1份，及前開郵局存摺、照片、殘障手冊為證，惟已
    為反訴被告否認，並以前揭情詞置辯。
(五)經查：反訴原告所提出之郵局存摺、照片、殘障手冊，並不
    能證明郵局存摺內之存款，部分或全部為反訴原告所存入，
    亦不能證明反訴原告對系爭門牌號碼台南縣永康市○○街95
    號房屋有部分之所有權，而信託登記於林海清名下，已如前
    述，而依反訴原告提出之切結書所載，反訴被告願將先父（
    即林海清）生前所有財產 (動產、不動產台南縣永康市○○
    街5號)分割兩份，與反訴原告甲○○各得財產一半等語，審
    其內容係反訴被告願將林海清之遺產2分之1之所有權贈與反
    訴原告，衡其性質應屬贈與契約，自應適用民法上關於贈與
    契約之規定，而反訴被告於系爭房屋所有權移轉登記前，已
    撤銷該贈與之意思表思等情，有反訴被告提出存證信函1紙
    為證，反訴原告對此亦不爭執，自堪信為真實，而系爭切結
    書既未經公證，反訴原告未能證明反訴被告上開贈與，係為
    履行道德上義務，反訴被告自得撤銷該贈與之意思表示，則
    反訴原告依該切結書，請求反訴被告應將門牌碼台南縣永康
    市○○街95號1至4樓房屋所有權2分之1移轉登記予反訴原告
    ，即屬無據。
三、綜上所述，被告3人既無權占用系爭不動產，則原告本於所
    有權人之地位，自得請求被告應遷讓交還系爭不動產，且其
    無權占用原告所有台南縣永康市○○街5號房屋，使原告受
    有不能使用之損害，被告有相當於租金之不當得利，原告自
    得對之為請求。從而，原告依民法第767條物上請求權之法
    律關係，請求被告遷讓交還系爭不動產，並依民法第179條
    不當得利之法律關係，請求被告自起訴狀繕本送達翌日即94
    年8月27日起至遷讓交還前開房屋時止，按月以4,517元計算
    之損害金，為有理由，應予准許，逾此範圍之請求，即屬無
    據，應予駁回。至反訴原告即被告甲○○，依切結書之法律
    關係，請求反訴被告即原告應將門牌號碼台南縣康市○○街
    95號1至4樓房屋所有權2分之1移轉登記予反訴原告，為無理
    由，應予駁回。
四、兩造就本訴部分陳明願供擔保，聲請宣告假執行及免為假執
    行，就原告本訴勝訴部分，核無不合，爰酌定相當擔保金額
    分別准許之。至原告本訴敗訴部分，其假執行之聲請，失所
    附麗，應併予駁回。
五、結論：原告之本訴為一部有理由、一部無理由，反訴原告之
    反訴為無理由，依民事訴訟法第385條第1項前段、第78條、
    第79條、第85條第1項前段、第390條第2項、第392條第2項
    、第3項，判決如主文。
中    華    民    國    95    年    3    月    21    日
                  民事第四庭    法  官  高榮宏
以上正本係照原本作成。
如對本判決上訴，須於判決送達後20日內向本院提出上訴狀（須
附繕本）。
中    華    民    國    95    年    3     月   21    日
                                書記官  李培聞


司法院資訊處製作；財團法人民間司法改革基金會備份。
